【裁判字號】    99,訴,1217
【裁判日期】    991112
【裁判案由】    拆屋還地
【裁判全文】
臺灣板橋地方法院民事判決              99年度訴字第1217號
原      告  彭淑英
訴訟代理人  曾肇昌律師
被      告  陳青玉
被      告  鍾信有
上列當事人間請求拆屋還地等事件，經本院於民國99年10月22日
言詞辯論終結，判決如下：
    主  文
被告陳青玉應將坐落於台北縣板橋市○○段一六四之二地號土地
上如附圖A-1 部分所示，面積三點三八平方公尺之地上物，及如
附圖A-2 部分所示，面積一點八九平方公尺之雨棚均拆除，並將
該部分土地返還原告。
被告陳青玉應給付原告新台幣壹仟貳佰捌拾捌元，及自九十九年
六月四日起至返還前項土地之日止，按月給付原告新台幣壹佰玖
拾玖元。
被告鍾信有應將坐落於台北縣板橋市○○段一六四之二地號土地
上如附圖B-1 部分所示，面積八點四八平方公尺之地上物，及如
附圖B-2 部分所示，面積九點０八平方公尺之雨棚均拆除，並將
該部分土地返還原告。
被告鍾信有應給付原告新台幣肆仟貳佰玖拾伍元，及自九十九年
六月四日起至返還前項土地之日止，按月給付原告新台幣陸佰陸
拾壹元。
原告其餘之訴駁回。
訴訟費用由被告陳青玉負擔十分之二，餘由被告鍾信有負擔。
本判決第一、二項於原告以新臺幣柒萬貳仟佰柒拾伍元為被告
陳青玉供擔保後，得假執行。但被告陳青玉如以新臺幣貳拾壹萬
柒仟壹佰貳拾肆元為原告預供擔保，得免為假執行。
本判決第三、四項於原告以新臺幣貳拾肆萬壹仟壹佰伍拾柒元為
被告鍾信有供擔保後，得假執行；但被告鍾信有如以新臺幣柒拾
貳萬仟肆佰柒拾貳元為原告預供擔保，得免為假執行。
原告其餘假執行之聲請駁回。
    事實及理由
一、原告起訴主張：坐落台北縣板橋市○○段164-2 地號土地（
    下稱系爭164-2 號土地）係自同段第164-1 地號土地分割出
    ，經原告於民國98年10月12日向訴外人邱俊龍、邱顏素卿買
    受，並於98年11月11日辦妥所有權移轉登記，而為原告所有
    。被告陳青玉、鍾信有未經原告同意，亦無任何合法占用權
    源，陳青玉竟無權占有系爭164-2 號土地如附圖A-1 、A-2
    部分所示，面積分別為3.38平方公尺及1.89平方公尺，作為
    廚房及鐵製雨棚使用；鍾信有無權占有系爭164-2 號土地如
    附圖B-1 、B-2 部分所示，面積分別為8.48平方公尺及9.08
    平方公尺，作為廚房及鐵製雨棚使用。爰基於民法第767 條
    規定，請求被告拆除上開地上物及雨棚，將該部分土地返還
    原告。又系爭164-2 號土地98、99年度之申報地價分別為每
    平方公尺8,240 元、9,040 元，被告陳青玉無權占用面積合
    計5.27平方公尺，被告鍾信有無權占用面積合計17.56 平方
    公尺，故依民法第179 條規定，請求被告等給付按上開申報
    地價8%計算之相當於租金之損害金，即陳青玉應給付自98年
    11月11日起至99年5 月31日原告提起本件訴訟之日止之損害
    金2,077 元，及自起訴狀繕本送達翌日起至返還土地之日止
    ，按月給付原告318 元之損害金；被告鍾信有應給付自98年
    11月11日起至99年5 月31日原告提起本件訴訟之日止之損害
    金6,922 元，及自起訴狀繕本送達翌日起至返還土地之日止
    ，按月給付原告1,058 元之損害金等語，併為聲明：(一)被告
    陳青玉應將坐落系爭164-2 號土地上如附圖A-1 部分所示，
    面積3.38平方公尺之地上物，及如附圖A-2 部分所示，面積
    1.89平方公尺之鐵製雨棚拆除，返還土地予原告。(二)被告鍾
    信有應將坐落系爭164-2 號土地上如附圖B-1 部分所示，面
    積8.48平方公尺之地上物，及如附圖B-2 部分所示，面積9.
    08平方公尺之鐵製雨棚拆除，返還土地予原告。(三)被告陳青
    玉應給付原告2,077 元，及自起訴狀繕本送達翌日起至返還
    土地之日止，按月給付原告318 元之損害金。(四)被告鍾信有
    應給付原告6,922 元，及自起訴狀繕本送達翌日起至返還土
    地之日止，按月給付原告1,058 元之損害金。
二、被告則以：原告主張被告陳青玉所有，門牌號碼為臺北縣板
    橋市○○街253 巷2 弄9 號之建物（下稱9 號建物），及被
    告鍾信有所有，門牌號碼為臺北縣板橋市○○街253 巷2 弄
    11號之建物（下稱11號建物），無權占用系爭164-2 號土地
    。然被告陳青玉之9 號建物是向被告陳青玉之大姑所購買，
    該建物後方雖有外推增建，但是在被告陳青玉購買當時即如
    此，陳青玉的大姑當時有說，建商有告知其建物後方外推的
    範圍是其等住戶之防火巷，應屬其等住戶之安全措施。被告
    鍾信有之11號建物是向他人所購買，該建物後方有外推增建
    ，亦係在鍾信有購買當時即如此。而門牌號碼為臺北縣板橋
    市○○街253 巷2 弄1 號至11號之建物共6 戶，每號有5 層
    ，合計30戶之建物化糞池，即係設置於屋後防火巷之地面下
    ，然被告等之9 號、11號建物屋後外推增建部分，並沒有到
    化糞池所在之位置，而該化糞池不可能坐落在他人之土地上
    ，故被告等就上開建物之雨棚占用系爭164-2 號土地部分，
    被告願意拆除，但就屋後外推增建部分，應屬被告之使用範
    圍。被告等上開建物係於77年間，由起造人王茂春等87人就
    台北縣板橋市○○段153 地號土地所興建之5 層7 座145 戶
    之住宅，系爭164-2 地號土地，係由同段164-1 地號所分割
    ，原係起造人之一之「徐進」所有，其就被告等上開建物、
    化糞池、防火巷之規劃、建設十分清楚，當然係由其同意建
    設所完成。縱被告等上開建物有逾越地界至系爭164-2 號土
    地，然皆係原土地所有權人徐進同意而建設，其提供土地讓
    住戶免費使用，才會自始建商規劃設計時，即將化糞池、防
    火巷之規劃、建設皆設計於系爭164-2 號土地上，故被告就
    系爭164-2 號土地有無償使用權，且原告須繼受原所有權人
    讓住戶繼續無償使用。退步言之，縱被告無法主張原告繼續
    讓住戶無償使用，惟中興段164-1 號土地原所有權人「徐進
    」於77年間建設後，對於地下建築化糞池，及整排門牌號碼
    為臺北縣板橋市○○街253 巷2 弄1 號至11號共6 戶之建物
    情形十分清楚，當時其無立即提出異議，並讓被告等無償使
    用至其權利轉讓，故依民法第796 條、第796 條之1 規定，
    原告不得請求被告等移去或變更建物及化糞池，其對公共利
    益及當事人利益實在嚴重損及，然對土地所有權人對於鄰地
    因此所受之損害，可向被告等請求支付償金部分，原告本件
    所請求返還之系爭16 4-2號土地，其建物化糞池之部分為門
    牌號碼臺北縣板橋市○○街253 巷2 弄9 號、11號之1 至5
    層樓共10戶所共同所有，非被告2 人所有，故本件原告應以
    共有人全體為被告，其當事人始為適格等語茲為抗辯，併為
    答辯聲明：(一)原告之訴及假執行之聲請均駁回。(二)如受不利
    判決願供擔保，請准宣告免為假執行。
三、兩造不爭執事項：
  (一)系爭164-2 號土地係於98年12月10日分割自同段第164-1 地
    號土地，而分割前之同段164-1 號土地係經原告於98年10月
    12日向訴外人邱俊龍、邱顏素卿買受，並於98年11月11日辦
    理所有權移轉登記，故系爭164-2 號土地為原告所有，有系
    爭164-2 號土地登記謄本、土地買賣契約書影本各1 份附卷
    可稽（見本院卷第13頁、第10至12頁）。
  (二)門牌號碼臺北縣板橋市○○街253 巷2 弄9 號之建物（建號
    ：板橋市○○段1085號）為被告陳青玉所有，陳青玉係於87
    年7 月3 日以買賣為原因辦理移轉登記取得所有權，並有建
    物登記謄本附於台灣板橋地方法院檢察署99年度偵字第8669
    號偵查卷第12頁，有上開偵查影卷在卷可稽。
  (三)門牌號碼臺北縣板橋市○○街253 巷2 弄11號之建物（建號
    ：板橋市○○段1088號）為被告鍾信有所有，鍾信有係於91
    年5 月21日以買賣為原因辦理移轉登記取得所有權，並有建
    物登記謄本附卷可稽（見本院卷第75頁）。
四、就被告等之9 號建物、11號建物是否占用系爭164-1 號土地
    部分：
  (一)原告主張：被告陳青玉之9 號建物占有系爭164-2 號土地如
    附圖A-1 、A-2 部分所示，面積分別為3.38平方公尺及1.89
    平方公尺，作為廚房及鐵製雨棚使用；被告鍾信之11號建物
    占有系爭164-2 號土地如附圖B-1 、B-2 部分所示，面積分
    別為8.48平方公尺及9.08 平 方公尺，作為廚房及鐵製雨棚
    使用之事實，業經本院於99年8 月31日赴現場勘驗，並囑託
    台北縣板橋地政事務所測量屬實，有勘驗筆錄及如附圖所示
    之複丈成果圖在卷可稽（見本院卷第98至101 頁、第107 至
    108 頁），堪信為真實。
  (二)被告雖辯稱：其等9 號建物、11號建物於其等購買當時，後
    方即有外推增建，並非其等所增建，且其等建物後方應為防
    火巷，及建物化糞池所在，故不可能占用到他人土地等語。
    惟查：被告等之9 號建物、11號建物所坐落之基地，依建物
    登記謄本之記載，為台北縣板橋市○○段153 地號土地，並
    無系爭164-2 號土地，或分割前之同段164-1 號土地（見本
    院卷第75頁、台灣板橋地方法院檢察署99年度偵字第8669號
    偵查卷第12頁）。又依原告所提被告等建物之測量圖及本院
    向台北縣板橋地政事務所調取上開建物之測量成果圖顯示，
    上開門牌號碼臺北縣板橋市○○街253 巷2 弄1 至11號之6
    戶已登記建物，其建物後方距離分割前之中興段164-1 號土
    地尚有一段距離，有該測量成果圖在卷可參（見本院卷第16
    頁、第79頁），是被告等原合法登記建物，並未占有坐落分
    割前之中興段164-1 號土地甚明。故縱如被告所辯其等建物
    之後方為防火巷，惟依上開測量成果圖，其等合法登記建物
    之後方距離分割前之中興段164-1 號土地本尚有一段距離，
    故該防火巷理應係在其等建物所坐落之中興段153 地號土地
    上。被告等復自承其等之9 號、11號建物後方於向前手購買
    前，即已有外推增建作為廚房等室內使用，是該外推增建部
    分及後方鐵製雨棚部分，本非在其等合法登記之主建物範圍
    內，自非無可能占用到原告系爭164-2 號土地。被告上開所
    辯，並無依據，洵無足採。
五、就被告是否有權占用系爭164-2號土地部分：
  (一)被告辯稱：系爭164-2 地號土地係由同段164-1 地號所分割
    ，而其等建物之原始起造人之一「徐進」為分割前之同段16
    4-1 號土地所有人，故就被告等上開建物、化糞池、防火巷
    之規劃、建設十分清楚，當然係由其同意建設所完成。縱被
    告等上開建物有逾越地界至系爭164-2 號土地，亦皆係原土
    地所有權人徐進同意而建設，經其提供土地讓住戶免費使用
    ，故被告就系爭164-2 號土地有無償使用權，原告須繼受讓
    住戶繼續無償使用等語。惟按以無權占有為原因，請求返還
    土地者，占有人以非無權占有為抗辯者，土地所有權人對其
    土地被無權占有之事實無舉證責任，占有人自應就其取得占
    有係有正當權源之事實證明之，有最高法院85年度台上字第
    1120號裁判要旨可參。本件原告既否認被告有權占有系爭16
    4-2 號土地，即應由被告就其等有權占用負舉證之責，而被
    告就其等上開所辯，雖提出台北縣政府工務局使用執照存根
    影本、中興段164-1 號土地異動索引各1 份為證（見本院卷
    第39頁、第41至43頁）。惟上開使用執照存根上所載建築地
    號，僅有中興段153 地號，並無分割前之中興段164-1 地號
    ，故中興段164-1 號土地之原所有權人徐進縱為被告等建物
    之起造人之一，亦不能因此即推認其有同意將中興段164-1
    號土地供該中興段153 地號土地上所興建之5 層7 座145 戶
    住宅之住戶無償使用其164-1 號土地之意。
  (二)再者，經本院於99年8 月31日履勘現場結果，被告等建物之
    化糞池之抽水肥孔之位置，雖確係位原告之系爭164-2 號土
    地上如附圖A-2 、B-2 所示鐵製雨棚下方之地面，有勘驗筆
    錄及被告所提現場相片9 紙附卷可稽（見本院卷第98至10 1
    頁、第34至38頁）。惟不論分割前中興段164-1 號土地之原
    所有權人徐進是否知悉及同意將該建物之化糞池抽水肥管及
    孔蓋設於該處地面下，此僅為原告是否有權請求移除該化糞
    池之抽水肥管之另一問題。然本件原告並未請求被告等移除
    系爭164-2 號土地地面下之化糞池之抽水肥管及孔蓋（見本
    院上開勘驗筆錄），僅請求被告等拆除地上之增建物及雨棚
    。是縱徐進於建物興建當時，確有同意將上開建物之化糞池
    抽水肥管及孔蓋設於該處，或有同意將上開建物後方之分割
    前中興段164-1 號土地部分留設作為防火巷使用，惟被告等
    係於系爭164-2 號土地上增建地上物作為其等建物室內之一
    部分，及架設鐵製雨棚，以供其等個人私用，顯已超出徐進
    原本同意供全體住戶設置建物化糞池、防火巷之用途之外，
    自仍屬無權占用。故原告請求被告等拆除地上物及雨棚，返
    還占用之土地，自屬有據。
六、就本件有無民法第796 條、第796條之1規定之適用部分：
  (一)按土地所有人建築房屋非因故意或重大過失逾越地界者，鄰
    地所有人如知其越界而不即提出異議，不得請求移去或變更
    其房屋，民法第796 條第1 項前段固定有明文，惟主張鄰地
    所有人知其越界而不即提出異議者，應就此項事實負舉證之
    責任。且民法第796 條所定鄰地所有人之忍受義務，係為土
    地所有人所建房屋之整體，有一部分逾越疆界，若予拆除，
    勢將損及全部建築物之經濟價值而設。倘土地所有人所建房
    屋整體之外，越界加建房屋，則鄰地所有人請求拆除，無礙
    於原所建房屋之整體，即無該條規定之適用，有最高法院45
    年台上字第931 號判例、67年台上字第800號判例、86年度
    台上字第651 號裁判要旨可資參照。本件被告並未舉證證明
    其等上開房屋後方外推增建於興建時，當時之分割前中興段
    164-1 號土地所有權人有知其等越界而不即提出異議之情事
    。且其等之9 號建物、11號建物占用原告系爭164-2 號土地
    部分，係其等將原來已登記之主建物後方之外推增建並架設
    鐵製雨棚部分，是該占用部分乃於主建物興建完成後，才另
    行越界加建之未登記部分，自無上開民法第796 條第1 項前
    段規定之適用。
  (二)次按民法第796 條之1 第1 、2 項規定：「土地所有人建築
    房屋逾越地界，鄰地所有人請求移去或變更時，法院得斟酌
    公共利益及當事人利益，免為全部或一部之移去或變更。但
    土地所有人故意逾越地界者，不適用之。」、「前條第一項
    但書及第二項規定，於前項情形準用」。其立法理由為對於
    不符合民法第796 條規定者，鄰地所有人得請求移去或變更
    逾越地界之房屋。然有時難免對社會經濟及當事人之利益造
    成重大損害。為示平允，宜賦予法院裁量權，爰參酌最高法
    院67年台上字第800 號判例，由法院斟酌公共利益及當事人
    之利益，免為全部或一部之移去或變更，以顧及社會整體經
    濟利益，並兼顧雙方當事人之權益。惟本件被告等之9 號、
    11號建物占用系爭164-2 號土地部分，係其已登記建物整體
    外，另行外推增建之未登記部分，已如前述，是依最高法院
    67年台上字第800 號判例意旨，原告請求被告等拆除該增建
    之地上物及雨棚，並無礙於被告等原所合法已登記建物之整
    體，自難認對被告等之利益造成重大損害。且如依被告等所
    辯，其等占用之位置為其等建物之防火巷，則被告等增建地
    上物占用防火巷，顯然與公共利益有違。是被告辯稱依民法
    第796 條之1 規定，原告不得請求其等拆除地上物，亦屬無
    據。
  (三)按所有人對於無權占有或侵奪其所有物者，得請求返還之。
    對於妨害其所有權者，得請求除去之。有妨害其所有權之虞
    者，得請求防止之。民法第767 條定有明文。本件原告所有
    系爭164-2 號土地既遭被告無權占用，則原告本於所有權人
    之地位，依民法第767 條規定訴請被告應將占用系爭164-2
    號土地之地上物及雨棚拆除，返還土地予原告，於法有據，
    應予准許。
七、就原告請求被告給付相當於租金之不當得利部分：
  (一)按無法律上之原因而受利益，致他人受損害者，應返還其利
    益，為民法第179 條前段所明定。又無權占有他人土地，可
    能獲得相當於租金之利益，復為社會通常之觀念（最高法院
    61年台上字第1695號判例參照）。本件被告既因無權占有原
    告系爭164-2 號土地土地而受有利益，致原告受有相當於租
    金之損害，原告自得依不當得利之法律關係，請求被告給付
    相當於租金之利益。再按，城市地方房屋之租金，以不超過
    土地及其建築物申報總價年息10% 為限，土地法第97條第1
    項定有明文，上開規定依同法第105 條規定，於租用基地建
    築房屋準用之。而上開土地法之規定，僅係為就城市地方建
    築物之基地租用約定之租金限制其最高額而設。查原告系爭
    164-2 號土地之地目為「建」，係坐落於被告等9 號、11號
    建物後方，為城市地方土地，遭建築房屋之方式無權占用，
    是原告以上開土地法之規定，作為其請求不當得利之計算標
    準，自無不合。再按：土地法施行法第25條規定，土地法第
    97條第1 項所謂土地及建物之總價額，土地價額依法定地價
    ，建築物價額依該管直轄市或縣市地政機關估定之價額。另
    依土地法第148 條規定，土地所有權人依本法所申報之地價
    ，為法定地價。是土地法第97條第1 項所謂土地申報總價即
    指該土地之申報地價而言。經查，原告係於98年11月11日移
    轉登記取得分割前之中興段164-1 號土地所有權，嗣中興段
    164-1 號土地於98年12月10日分割增加系爭164-2 號土地，
    已如前述。而分割前之中興段164-1 號土地及分割後之系爭
    164-2 號土地98年度之申報地價均為每平方公尺8,240 元，
    99年度系爭194-2 號土地之申報地價則為每平方公尺9,040
    元，有原告所提台北縣政府98年地價稅課稅明細表及本院職
    權調取之系爭164-2 號土地地價公務用謄本各1 紙附卷可稽
    （見本院卷第17頁、第80頁）。本院審酌系爭164-2號土地
    地目為「建」，位於被告等臺北縣板橋市○○街253 巷2 弄
    9 號、11號建物後方，附近多位公寓住宅，臨近溪北公園、
    溪州國小（見本院卷第122 至126 頁地圖、附近街景圖），
    認本件原告以系爭164-2 號土地申報地價8%為計算相當於租
    金之不當得利之計算標準尚屬過高，應以申報地價5%為計算
    標準，方屬適當。是以，被告陳青玉占用系爭164-2 號土地
    之面積合計5.27平方公尺（3.38㎡＋1.89㎡＝5.27㎡），應
    給付原告自98年11月11起至99年5 月31日止，計202 日（其
    中98年度51日、99年度151 日）之相當於租金之不當得利為
    1,288 元（計算式：8,240 元×5.27㎡×5%×51/365＋9,04
    0 元×5.27㎡×5%×151/365 ＝1,288 元；元以下四捨五入
    ），應給付原告自起訴狀繕本送達翌日即99年6 月4 日起（
    見本院卷第26頁送達證書）至返還占用之系爭164-2 號土地
    之日，按月每月元之相當於租金之不當得利199 元（計算式
    ：9,040 元×5.27㎡×5%÷12月＝199 元；元以下四捨五入
    ）；被告鍾信有占用系爭164-2 號土地之面積合計17.56 平
    方公尺（8.48㎡＋9.08㎡＝17.56 ㎡），應給付原告自98年
    11月11起至99年5 月31日止，計202 日（其中98年度51日、
    99年度151 日）之相當於租金之不當得利為4,295 元（計算
    式：8,240 元×17.56 ㎡×5%×51/365＋9,040 元×17.56
    ㎡×5%×151/365 ＝4,295 元；元以下四捨五入），應給付
    原告自起訴狀繕本送達翌日即99年6 月4 日起（見本院卷第
    27頁送達證書）至返還占用之系爭164-2 號土地之日，按月
    每月元之相當於租金之不當得利661 元（計算式：9,040 元
    ×17.56 ㎡×5%÷12月＝661 元；元以下四捨五入）。
八、綜上所述，原告依民法第767 條及不當得利法律關係，請求
    ：(一)被告陳青玉應將坐落系爭164-2 號土地上如附圖A-1 部
    分所示，面積3.38平方公尺之地上物，及如附圖A-2 部分所
    示，面積1.89平方公尺之雨棚拆除，將上開土地返還原告。
    (二)被告鍾信有應將坐落系爭164-2 號土地上如附圖B-1 部分
    所示，面積8.48平方公尺之地上物，及如附圖B-2 部分所示
    ，面積9.08平方公尺之雨棚拆除，將上開土地返還原告。(三)
    被告陳青玉應給付原告1,288 元，及自99年6 月4 日起至返
    還土地之日止，按月給付原告199 元。(四)被告鍾信有應給付
    原告4,295 元，及自99年6 月4 日至返還土地之日止，按月
    給付原告661 元，為有理由，應予准許。逾上開範圍之請求
    ，則無理由，應予駁回。
九、原告及被告分別陳明願供擔保請准為假執行或免為假執行之
    宣告，經核就原告勝訴部分，核無不合，爰分別酌定相當之
    擔保金額准許之；至原告敗訴部分，其訴既經駁回，假執行
    之聲請即失所附麗，應併予駁回。
十、本件事證已臻明確，兩造所為之其他主張、陳述並所提之證
    據，經審酌後，均認與本件判決之結論無礙，爰不一一論述
    ，併此敘明。
據上論結，本件原告之訴為一部有理由、一部無理由，依民事訴
訟法第79條、第85條第1 項但書、第390 條、第392 條，判決如
主文。
中    華    民    國    99    年    11    月    12    日
                  民事第一庭    法  官  黃信樺
以上正本係照原本作成
如對本判決上訴，須於判決送達後20日內向本院提出上訴狀。如
委任律師提起上訴者，應一併繳納上訴審裁判費。
中    華    民    國    99    年    11    月    12    日
                                書記官  李佳靜

司法院資訊處製作；財團法人民間司法改革基金會備份。
